臺灣高等法院刑事判決　　　　　　　　 94年度上訴字第637號
上　訴　人　臺灣士林地方法院檢察署檢察官
被　　　告　甲○○
指定辯護人　本院公設辯護人乙○○
上列上訴人因被告偽造有價證券案件，不服臺灣士林地方法院92
年度訴緝字第13號，中華民國93年12月28日第一審判決（起訴案
號：臺灣士林地方法院檢察署82年度偵字第8584號），提起上訴
，本院判決如下：
    主  文
上訴駁回。
    理  由
一、本件公訴意旨略以：被告甲○○為同案被告陳麗真（經台灣
    士林地方法院通緝中）之夫，陳麗真意圖為自己不法之所有
    ，由陳麗真於民國（下同）八十二年五月上旬，至台北市○
    ○○路○段三八二巷二弄二六號即伊姊夫丁○○建築師事務
    所，趁伊妹陳麗敏不知之際，以徒手竊取陳麗敏所保管置於
    抽屜內伊姐戊○○○（即丁○○之配偶）所申領之台北市第
    九信用合作社（以下簡稱九信）三０八二帳號之空白支票八
    十二張（票號0000000至0000000號，六０九
    ０一至六０九二五號），與伊父丙○○所申領彰化銀行光復
    分行（以下簡稱彰銀）00－00000－0帳號之空白支
    票六十九張（票號0000000至0000000號），
    及戊○○○、丙○○之印鑑章各一枚，得手後，被告陳麗真
    即與伊夫即被告甲○○共同偽造戊○○○、丙○○名義之支
    票對外借貸使用，嗣於八十二年八月下旬經陳麗敏告知戊○
    ○○之配偶丁○○，且上開遭竊之支票自八十二年八月間起
    陸續因存款不足遭退票，始悉上情而告訴偵辦，因認被告甲
    ○○涉有刑法第二百零一條第一項偽造有價證券之罪嫌云云
    。
二、按犯罪事實應依證據認定之，無證據不得認定犯罪事實，刑
    事訴訟法第一百五十四條第二項定有明文。又按認定不利於
    被告之事實，須依積極證據，苟積極證據不足為不利於被告
    事實之認定時，即應為有利於被告之認定，更不必有何有利
    之證據；且按認定犯罪事實所憑之證據，其為訴訟上之證明
    ，須於通常一般之人均不致有所懷疑，而得確信其為真實之
    程度者，始得據為有罪之認定，倘其證明尚未達到此一程度
    ，而有合理之懷疑存在時，自應為無罪之認定；又按告訴人
    之告訴，係以使被告受刑事訴追為目的，是其陳述是否與事
    實相符，仍應調查其他證據以資審認，倘其陳述尚有瑕疵，
    則在未究明前，即不能遽採為斷罪之基礎，此有最高法院三
    十年上字第八一六號、七十六年台上字第四九八六號及五十
    二年台上字第一三００號判例可資參照。
三、本案公訴人指訴被告甲○○涉有共同偽造被害人戊○○○、
    丙○○名義之支票向外借貸使用之犯行，無非係以告訴人丁
    ○○及丙○○均指訴陳麗敏於八十二年八月下旬告知丁○○
    ，被告陳麗真已早於八十二年五月上旬至上址竊取戊○○○
    、丙○○前開空白支票及印鑑章後，再與被告共同偽造簽發
    戊○○○、丙○○名義之支票並持以使用後退票云云，與陳
    麗敏於偵查中證稱陳麗真於八十二年五月上旬至上址事務所
    竊取彼所保管之戊○○○、丙○○上開空白支票及印鑑章云
    云，並經證人潘俊賢證述曾與陳麗敏同至陳麗真住處索還前
    開空白支票及印鑑章，當時被告及陳麗真均曾承認竊取上開
    空白支票、印鑑章為其論罪之依據等情，為其主要論據。
四、惟查經訊據被告甲○○固就其曾於陳素蘭為發票人，九信為
    付款人，支票號碼分別為0000000、0000000
    號，面額各為一百萬元、一百五十萬元、發票日分別為八十
    二年六月五日、同年六月三日之支票二紙背書之事實供承不
    諱，但堅決否認有何偽造有價證券犯行，並辯稱：因其經營
    之建築公司承包學校工程亟需資金周轉，其妻陳麗真乃向伊
    妹陳麗敏借用伊姊戊○○○、丙○○之支票使用，且借用支
    票時均已蓋用發票人印鑑，其並未竊取其等之支票使用，亦
    未偽簽陳素蘭或丙○○之簽名或盜蓋渠等之印鑑；另告訴人
    雖稱該等支票係被告竊得並偽造行使，但失竊後之八十二年
    七月間，尚有不詳年籍之人領取戊○○○之支票本，因申領
    新支票本需要原先留存於銀行之印鑑章，如戊○○○之印鑑
    隨同上開支票有遭被告夫妻竊取，又黃陳素欄方面何以能申
    領新支票本使用致之？事實上，其因經營建築公司時常需要
    資金融通，所以之前即經常向戊○○○或丙○○借票使用，
    本案相關支票為其妻陳麗真拿回來簽發，其只有在其中二張
    支票上背書，其餘部分其均未經手，但其依照往常經驗判斷
    ，其妻陳麗真應事先已取得伊姊戊○○○或伊父丙○○之同
    意方向渠等借得上開支票使用，僅因其夫婦嗣後資金周轉困
    難無力兌現支票，戊○○○之夫丁○○及其岳父丙○○始對
    其夫婦二人提起告訴以圖免責，其並無有何公訴人所指之前
    揭犯行等語。
五、經查，
（一）按九十二年一月十四日修正通過之刑事訴訟法施行前，已
      繫屬於各級法院之案件，其以後之訴訟程序，應依修正刑
      事訴訟法終結之。但修正刑事訴訟法施行前已依法定程序
      進行之訴訟程序，其效力不受影響，刑事訴訟法施行法第
      七條之三定有明文。本件程序進行中，丁○○、丙○○、
      陳麗敏及潘俊賢於偵查或原審訊問時之供述，雖未經依九
      十二年九月一日生效施行之現行刑事訴訟法關於證人具結
  　　或交互詰問之方式調查其供述之內容，但被告對該等證據
      能力並未於原審或本院本案言詞辯論終結前聲明異議，且
      經原審及本院於審理時提示並告以該供述之要旨，並審酌
      該陳述均係出於證人自由意志而為等情。揆諸上述說明，
      關於丁○○、丙○○、陳麗敏及潘俊賢於偵查或原審訊問
      時之供述，自應認得為適格之證據，而足為證據證明力之
      評價，合先敘明。
（二）本件告訴人丁○○、丙○○所指於八十二年五月上旬遭陳
      麗真竊取之空白支票，分別為丙○○所申請之彰銀甲存帳
      戶０三─０三二八六─六帳號，票號：0000000號
      至0000000號，共計六十九張，以及陳素蘭所申請
      之九信甲存帳戶一一─0000000號，票號：000
      0000至0000000號，六０九０一至六０九二五
      號，共計八十二張等情，有證人陳麗敏於八十三年四月二
      十六日所提陳報狀一紙在卷可稽（參原審八十三年度訴字
      第四○三號卷三六頁）。惟其中陳素蘭所有六０九０一至
      六０九二五號共二十五張之支票，卻係於告訴人所指失竊
      時間（即八十二五月上旬）後之八十二年七月二日所申領
      ，亦有台北市第九信用合作社九十三年一月十六日北市九
      信社業字第０八三號函及內附之領取票據收據明細表一紙
      在卷可按（原審訴緝卷第一四八頁、第一五二頁）。從而
      告訴人丁○○、丙○○之指訴存有顯然之瑕疵，能否因此
      即謂上開支票係遭陳麗真所竊，抑或其實（至少）係得陳
      麗敏之同意而使用，故仍可於所謂「失竊」之時間後繼續
      領取支票，已非無疑？
（三）證人潘俊賢先於檢察官偵查中陳稱：「在失竊的隔天，我
      及陳麗真、陳麗敏及甲○○四人有約在咖啡廳見面，當時
      陳麗真有承認支票、印章是他拿走的，但沒說為何要拿走
      ，同時也沒有還」「（問：陳麗敏發現失竊後，有無向你
      說？）她有告訴我，當天我還陪陳麗敏到陳麗真家，我們
      在晚上七、八點到那邊，我等到九點沒等到，就先走了，
      陳麗敏還在那邊繼續的等。」（見同署八十二年度偵字第
      八五八四號偵查卷頁十四至十五）；嗣於原審審理時則證
      稱「（問：陳麗敏告訴你支票不見了，有無請你協助她什
      麼事情？）她打電話給她姐姐，但聯絡不上，隔天她請我
      跟她一起去找陳麗真，我們是到陳麗真的家找陳麗真，當
      時陳麗真在家，甲○○也在場」、「（問：〈提示八十二
      年度偵字第八五八四號卷第十四頁背面筆錄〉你說失竊隔
      天，你們四人有約在咖啡廳見面，到底那一天是在陳麗真
      家見面還是在咖啡廳見面？）我陪陳麗敏去找陳麗真只有
      一次，是去她家找，找了之後是否有約在咖啡廳談，因為
      時間太久，我不太能確定」、「支票失竊當天晚上，我應
      該沒有陪陳麗敏到陳麗真家中等她」等語（參原審九十二
      年六月二十七日訊問筆錄十六頁），就陪同證人陳麗敏找
      尋陳麗真之次數，及究竟在咖啡廳或陳麗真家中商談等情
      ，竟為互不一致之陳述。再者，證人陳麗敏於原審審理時
      亦先陳稱：「（問：陳麗真如何竊取九信空白支票八十二
      張、彰銀空白支票六十九張及印鑑章？）八十二年五月上
      旬，陳麗真到我姊夫事務所（下午二、三點左右）找我聊
      天，我因很忙，陳麗真有時打電話，我有時整理資料，我
      發現二本支票及二顆印章不見時很緊張，陳麗真可能趁我
      不注意時拿走的，我有跟潘俊賢說。我隔天聯絡到陳麗真
      ，她約我到天母一家咖啡廳談，陳麗真承認支票是她拿走
      的，當時潘俊賢也在場」（參原審八十三年度訴字第四０
      三號卷八十三年四月二十六日訊問筆錄）；嗣則改稱：「
      這支票是有一天陳麗真到我事務所來，她趁我不注意時，
      我在下班時發現陳素蘭支票的印章及九信的支票都不見了
      ，我就趕快跟陳麗真聯絡，但聯絡不到，我很緊張，我就
      告訴我的同事潘俊賢，隔天我跟潘俊賢到陳麗真她家找她
      」、「當天在辦公室，除了我之外還有誰在辦公室，說實
      在，我現在也忘記了」、「（問：妳說有約到天母咖啡店
      談，到底是約在陳麗真家或是咖啡店，或是二個地方都有
      ？）時間過太久我想不起來了」、「我真的不記得在哪裡
      找到她」「當天見面的情形我忘記了」等語（參原審九十
      二年六月二十七日訊問筆錄）。證人陳麗敏對於究係與陳
      麗真在咖啡廳或陳麗真家中會面，當天有何人在場，甚至
      究竟能否確定係陳麗真所竊（其原堅稱當天僅陳麗真與其
      在辦公室，故可確定係其所為），均為前後動搖不一之陳
      述，是證人證言之憑信性已甚為可疑，尚難遽採為犯罪事
      實判斷之依據。即便潘俊賢或陳麗敏上開所稱：陳麗真曾
      坦承竊取上開支票屬實，然此究僅屬於陳麗真個人之行為
      ，於並無任何補強證據足資證明被告甲○○知悉陳麗真有
      竊取上開支票之行為，並與伊共同謀議冒名簽發偽造上開
      支票使用之情事，自難以證人潘俊賢或陳麗敏上開存有諸
      多瑕疵之證詞，遽而推論被告有共同偽造有價證券之犯行
      ，彰彰至明。
（四）又丙○○所開設之上開支票帳戶其用途為個人理財，於八
      十二年九月二十四日拒絕往來，退票時彰化銀行承辦人曾
      以電話通知渠本人，且八十二年間渠曾退補贖回二十八次
      退票等情，此有彰化銀行光復分行九十二年十二月三十日
      彰銀光復字第二四八五號函及內附之開戶資料及往來明細
      等件在卷可稽（原審訴緝卷第一二０頁至第一四五頁）。
      另戊○○○之上開帳戶於八十二年各月間之結餘分別為七
　    百二十九元（一月）、二千三百七十二元（二月）、五千
      七百三十二元（三月）、一萬一千八百七十九元（四月）
      、二萬二千二百四十八元（五月）、五千三百八十八元（
      六月）、二萬一千二百三十五元（七月）及二萬零三十五
      元（八月），其於上開期間內結餘數額均不多，並多係於
      提示日將屆至甚或當日始存入各該支票款項，且該帳戶於
      八十二年五月三十一日原結餘二萬二千二百四十八元，嗣
      於八十二年六月三日分別存入現金一萬八千五百元、二萬
      元，同日經提示告訴人丁○○所指稱失竊之票號0000
      000號之支票一紙（面額一百五十萬元、發票日八十二
      年六月三日），因存款不足，再自該社士林分社補存現金
      一百二十一萬元及三十萬元後方兌現該支票等情，復有九
      信九十三年一月十六日北市九信社業字第０八三號函及內
      附之陳素蘭開戶資料、票據往來明細及上開支票影本等件
      在卷可按（原審訴緝卷第一四八頁至第一六二頁）。從而
　    ，依上開銀行函覆之文件內容顯示，就上開經告訴人指
      訴丙○○或戊○○○失竊之支票，其退票日期分別自八十
      二年六月二十三日或八月十六日起至八十二年九月二十四
      日或九月十三日拒絕往來止，有多達三、四十餘次之退補
      紀錄（未經失竊而由告訴人使用之支票亦曾有退補紀錄）
      ，而退補之程序既曾由銀行承辦人通知本人，丙○○及戊
      ○○○留存銀行之聯絡電話0000000號、0000
      000號復均為告訴人丁○○事務所之電話，為丁○○陳
      明無訛（原審九十三年十二月六日審判筆錄），則告訴人
      豈會不知被告正在使用其等「遭竊」之支票之理。且正屢
      因存款不足而四處調頭寸？在此情形下，告訴人猶不願立
      即向銀行為止付之通知而任令被告繼續使用該支票，亦令
      人不解？告訴人雖指訴陳麗真竊得支票後與被告甲○○
      共同偽造有價證券等語，但依上述支票之使用情形而言，
      被告在支票有退票之虞時，仍儘可能調得資金後存入交換
      ，或係於法定時間內贖回支票註銷退票紀錄，如被告係持
      未經授權之偽造支票，其有何維持發票人票據債信之必要
      ？反應係對該交易信用一事採取漠不關心之態度，始符一
      般社會生活經驗。尤有進者，證人陳麗敏乃具有十餘年
      會計業務經驗之人，其自始均指述於八十二年五月上旬失
      竊之當日即知遭被告陳麗真竊取該些大量支票，但直至八
      十二年八月下旬才告知告訴人丁○○，期間長達三月有餘
      陳麗敏從未採取向銀行為止付或向警方報案之行動，亦即
      縱令被告竊取並偽造該等支票持以使用，衡諸一般常情，
      立即通知銀行止付乃輕易有效避免自己損失之方法，陳麗
      敏不此之為，而於被告支票拒絕往來且丁○○遭人惡性討
      債之後，方告知丁○○並提出本件告訴，則能否以此即認
      被告確有上開犯行，自非無疑？即此被告所稱其妻陳麗真
      應事先已取得伊姊戊○○○或伊父丙○○之同意方向渠等
　　　借得上開支票使用，僅因其夫婦嗣後資金周轉困難無力兌
　　　現支票，戊○○○之夫丁○○及其岳父丙○○始對其夫婦
  　　二人提起告訴以圖免責等語，與經驗法則無違，並無子虛
    　烏有之詞。
六、檢察官提起上訴指稱：上開帳戶之退補紀錄乃被告為維持信
    用長期使用被害人之支票週轉所致；另因被告於案發後十年
    經通緝到案，距案發當時已時隔甚久，是以證人陳麗敏對於
    相關案情記憶不清，不能據此謂陳麗敏之證詞不可採信云云
    。然查公訴人雖認被告有右揭所指之偽造有價證券之犯行。
    但證人間之陳述互不一致且矛盾，且告訴人猶得於支票失竊
    後再向銀行領取該支票，令人不解；告訴人明知該失竊之支
    票仍繼續使用中，仍置之不理而未通知銀行採取任何動作，
    被告使用該「竊得並偽造」之支票，尚儘可能維持發票人之
    信用而註銷退票紀錄達三十餘次，均與常情不合；又證人陳
    麗敏負保管該支票之責，但於支票失竊後均未採取掛失止付
    或報警處理之舉？而任令被告使用該等支票，直至該支票拒
    絕往來並遭惡性討債之後方告知丁○○而提出告訴等情，均
    有如上述。而此等事證均難認告訴人之指述無瑕疵可指而與
    事實相符，反足認被告使用該等支票至少得有陳麗敏之默示
    同意，始符常理。是被告上揭所辯，尚堪採信，此外復查無
    其他積極證據足資認定被告有何右揭公訴人所指偽造有價證
    券犯行，揆諸首揭說明，被告被訴之犯罪自屬不能證明，應
    諭知無罪之判決。
七、綜上，因原審認被告犯罪不能證明，為被告無罪之諭知，已
    說明理由甚詳，於法洵無不合。上訴人仍執詞上訴指摘原審
    判決不當，難認有理由，應予駁回。
八、至被告另涉於八十二年七月二十二日，與陳麗真基於偽造有
    價證券之犯意聯絡，共同偽造楊靜嫻為發票人，面額四十萬
    元之本票一紙向侯福財借款，因認被告與陳麗真共同涉犯刑
    法第二百零一條第一項之偽造有價證券罪嫌等情，固曾經原
    審另案八十三度自字第一六四號以與本件公訴部分有裁判上
    一罪之連續犯關係，認自訴人係向原審重行起訴，而諭知自
    訴不受理確定在案，有該案裁判正本一件在卷可按，惟因前
    開公訴部分業經諭知無罪，上開自訴部分即難認有何裁判上
    一罪之連續犯關係可言，自不得併予審理，且已經原審移由
    檢察官另行偵處在案，附此敘明。
九、據上論斷，應依刑事訴訟法第368條，判決如主文。
本案經檢察官陳維練到庭執行職務。
中　　華　　民　　國　　94　　年　　5 　　月　　24　　日
　　　　　　　　　刑事第十二庭審判長法　官　李文成
　　　　　　　　　　　　　　　　　  法　官　王復生
　　　　　　　　　　　　　　　　　  法　官　周盈文
以上正本證明與原本無異。
檢察官如不服本判決，應於收受送達後十日內向本院提出上訴書
狀，其未敘述上訴之理由者並得於提起上訴後十日內向本院補提
理由書（均須按他造當事人之人數附繕本）。
                                    書記官　余姿慧
中　　華　　民　　國　　94　　年　　5 　　月　　24　　日
